【裁判字號】    94,訴,439
【裁判日期】    951106
【裁判案由】    侵權行為損害賠償
【裁判全文】
臺灣屏東地方法院民事判決               94年度訴字第439號
原      告  甲○○
            乙○○
兼上列二人
訴訟代理人  丙○○    住同上
被      告  丁○○    住屏東縣.
            戊○○    住同上
            己○○    住同上
共      同
訴訟代理人  孔福平律師
上列當事人間侵權行為損害賠償事件，本院於民國95年10月23日
言詞辯論終結，判決如下：
    主  文
原告之訴及假執行聲請均駁回
訴訟費用由被告負擔。
    事實及理由
一、按訴狀送達後，原告不得將原訴變更或追加他訴。但請求之
    基礎事實同一，縮減應受判決事項之聲明及該訴訟標的對於
    數人必須合一確定時，追加其原非當事人之人為當事人者，
    不在此限，民事訴訟法第255 條第1 項第2 款、第3 款、第
    5 款定有明文。茲原告以被告被繼承人陳泰貴偽稱以所經營
    之私立師大托兒所係合法立案，使原告誤信為真，進而與之
    訂立共同經營合約書，以新臺幣（下同）200 萬元買斷其所
    經營私立師大托兒所校址內之設備及2 輛幼童專用車，嗣前
    開車輛經交通部公路總局高雄區監理所屏東監理站（以下簡
    稱屏東監理站）註銷牌照，請求被告己○○應賠償原告100
    萬元，及依年息百分之6 計算之利息。嗣於本件審理中以丁○○、戊○○同為陳泰貴之繼承人為由，追加二人為被告，
    併追加甲○○、乙○○為原告；復以被告無法將前開車輛辦
    理過戶登記並交付與原告，其契約應屬無效，追加依不當得
    利之法律關係請求並縮減利息按年息百分之5 計算；暨依原
    告與被告被繼承人所訂立之共同經營合約書，被告負有將前
    開2 部車輛向監理機關辦理過戶登記義務為由，追加備位聲
    明被告應將前開2 部車輛向屏東監理站辦理過戶登記予原告
    及被告應給付原告41,480元；確認原告就前開過戶登記費用
    、稅負費及違規罰款均由被告共同負擔，有原告提出歷次書
    狀附卷可憑，經核與前開規定相符，應予准許。
二、原告起訴主張：訴外人陳泰貴以私立師大托兒所係經政府立
    案領有合法證照詐騙原告，於民國89年8 月4 日與其訂立師
    大托兒所共同經營合約書（下稱共同經營合約），約定由原
    告以200 萬元買受位於屏東縣富田村明德路16號校址內之教
    學設備及車牌號碼WJ─1068號、WJ─1069號2 輛幼童專用車
    （下稱系爭2 部車輛）與私立師大托兒所7 年之經營權。嗣
    因被告己○○為過戶系爭2 部車輛，遂變造私立師大托兒所
    立案證書持以向屏東監理站（下稱屏東監理站）行使，將前
    開車輛登記在原告丙○○之名下，並由原告支出登記費用41
    ,480 元 。茲被告己○○行使偽造公文書及使公務員登載不
    實之犯行，業經本院以93年度簡字第550 號刑事判決判處拘
    役30日確定。查陳泰貴使用詐術，使原告與之訂立共同經營
    合約並支付200 萬元價金，前開契約應屬無效，原告自得依
    不當得利之法律關係請求返還系爭2 部車輛價值共100 萬元
    ；又縱然前開共同經營合約並非無效，惟物之出賣人負交付
    其物於買受人，並使其取得該物之所有權義務，原告既向陳
    泰貴買受系爭2 部車輛，陳泰貴即負有將前開車輛向監理站
    辦理過戶移轉登記之義務，辦理過戶登記所需之登記費用、
    稅負費及違規罰款等均應由被告負擔。又訴外人陳泰貴於93
    年11月22日死亡，被告丁○○、戊○○、己○○為其繼承人
    ，應繼受其一切權利義務關係。為此，爰依不當得利、買賣
    之法律關係提起本訴。並於本院聲明：先位聲明：（一）被
    告應賠償原告100 萬元，及自94年9 月21日起至清償日止，
    按週年利率百分之5 計算之利息。（二）原告願供擔保，請
    准宣告假執行；備位聲明：（一）被告應將系爭2 部車輛向
    屏東監理站辦理過戶登記予原告。（二）被告應給付原告41
    ,480 元 。（三）確認系爭2 部車輛嗣後之過戶費、稅負費
    及違規罰款，在該車輛過戶前均由被告負擔。
三、被告則以：
  (一)系爭2 部車輛原屬於私立師大托兒所所有，而該托兒所設址
    於屏東縣內埔鄉○○路153 號，負責人為被告己○○。嗣該
    托兒所於89年12月16日核准更名為私立林肯托兒所，仍設址
    於屏東縣內埔鄉○○路153 號。屏東縣內埔鄉○○村○○路
    16號本無立案之事實，此為原告於訂立共同經營合約時所知
    悉，被告己○○及訴外人陳泰貴並未詐欺原告。
  (二)被告己○○將系爭2 部車輛售予原告，當時並未約定將前開
    車輛辦理過戶登記給原告，原告亦知無法過戶並簽立切結書
    。惟因系爭2 部車輛已交付原告管理、使用、收益，被告己○○恐日後因前開車輛肇事負賠償責任，一時失慮，乃變造
    私立師大托兒所立案證書，圖使該2 部車子過戶。原告於買
    賣當時既已明知系爭2 部車輛無法過戶之事實，兩造本無過
    戶之約定，原告即應受契約之拘束。
  (三)又系爭2 部車輛牌照逕行註銷之原因，係因已立案之私立師
    大托兒所核准更名為私立林肯托兒所，原私立師大托兒所即
    已失其存在，系爭2 部車輛原屬私立師大托兒所之幼兒專用
    車，依規定牌照應予繳銷，逾期未繳銷，而逕予註銷，亦均
    為原告於買賣當時所明知，而富田村明德路16號之私立師大
    托兒所尚未立案通過，原告在潮洲亦曾經營未立案托兒所，
    原告買賣該系爭2 部車輛時，即應自行負擔該風險，本不得
    要求被告履行過戶登記之義務，及負擔不能過戶之損害。
  (四)系爭2 部車輛屬82年出廠，於91年11月14日註銷牌照時，車
    齡已有9 年，且系爭2 部車輛於89年8 月4 日交付原告至91
    年11月14日註銷牌照時，原告亦管理、使用、收益2 年有餘
    ，其請求被告賠償100 萬元之損害亦屬無據等語，資為抗辯
    。並聲明：（一）原告先位及備位之訴均駁回；（二）如受
    不利判決，願供擔保，請准免為假執行之宣告。
四、兩造對於被告己○○於88年間經屏東縣政府於88年12月16日
    以88屏府社福字第221332號立案證書，核准私立師大托兒所
    立案，設立地址為屏東縣內埔鄉○○路153 號，惟托兒所園
    址設於屏東縣內埔鄉○○村○○路16號。嗣於89年8 月4 日
    ，被告被繼承人陳泰貴與原告訂立師大托兒所共同經營合約
    書，由陳泰貴在屏東縣內埔鄉○○村○○路153 號經營，原
    告則在屏東縣內埔鄉○○村○○路16號經營，並約定登記在
    前開托兒所名義車牌號碼WJ─1068、WJ─1069號2 部兒童專
    用車出售給原告。前開2 部兒童專用車於91年11月14日由屏
    東監理站逕行註銷其牌照之事實不爭執。是本件本院所應審
    究者為(一)原告與被告被繼承人陳泰貴訂立共同經營合約是否
    基於陳泰貴之詐欺行為？(二)原告與被告被繼承人陳泰貴所訂
    立共同經營合約效力為何？(三)被告是否受有不當得利？(四)原
    告得向被告請求損害賠償之金額為何？(五)原告是否得向被告
    請求將系爭2 部車輛向監理站辦理過戶登記給原告？經查：
  (一)有關原告與被告被繼承人陳泰貴訂立共同經營合約是否基於
    陳泰貴之詐欺行為部分：
    依原告與陳泰貴簽訂之經營合約書內容所示，甲方為陳泰貴
    、乙方為原告，於合約書第1 條約定，原告於89年9 月1 日
    起以200 萬元買斷對於富田村明德路16號校址內的教具及7
    年經營權、設備使用權，買斷部分包含系爭2 部車輛，另於
    第5 、6 條約定，甲方經營地點：屏東縣內埔鄉○○村○○
    路153 號、乙方經營地點：屏東縣內埔鄉○○村○○路16號
    ，承租期間內，立案證書共用，若富田村明德路16號立案通
    過後，乙方將使用新立案名稱。未立案前甲方不得將內埔村
    文化路153 號地點出租或轉讓他人，有該共同經營合約書（
    見本院卷第29至32頁）附卷可憑，而原告丙○○於同日並簽
    立1 份切結書，該內容為：茲向己○○承購娃娃車兩部，車
    號WJ─1068、WJ─1069作為承租富田村明德路16號校區幼童
    接送，因無法過戶特立切結書如下：…等語，參以原告丙○○於準備程序中亦表示，依托兒所設置辦法規定，經營托兒
    所應具有園長資格，其當時並未取得園長資格，所以才簽訂
    共同經營合約書等語（見本院卷第37頁）以觀，足徵原告於
    簽訂該共同經營合約時，即知私立師大托兒所立案地點為屏
    東縣內埔鄉○○村○○路153 號，原告經營地點即富田村明
    德路16號由原告另行立案，於原告取得立案前，該托兒所之
    證書由原告及陳泰貴共同使用，並因當時被告並無園長資格
    ，無法將購買之系爭2 部車輛，向監理站辦理過戶移轉登記
    。原告主張陳泰貴施行詐術，使原告誤信所經營地點係經合
    法立案，進而與陳泰貴簽訂共同經營合約，尚屬無據。
  (二)有關原告與被告被繼承人陳泰貴所訂立共同經營合約書效力
    部分：
    原告與陳泰貴所訂立共同經營合約書並非基於陳泰貴之詐騙
    行為，經核閱該合約內容亦未違反強制規定，則該共同經營
    合約書自屬有效，原告主張前開契約因受陳泰貴之詐欺而訂
    立無效等語，尚無足採。
  (三)有關被告是否受有不當得利部分：
    按無法律上之原因而受利益，致他人受有損害者，應返還其
    利益，民法第179 條前段定有明文。茲原告與訴外人陳泰貴
    簽訂之經營合約，約定由原告於89年9 月1 日起以200 萬元
    向陳泰貴買受位於富田村明德路16號校址內的教具、7 年經
    營權、設備使用權、系爭2 部車輛，陳泰貴於簽訂該合約後
    ，亦將該校址內教具、設備、系爭2 部車輛交付原告占有使
    用，系爭2 部車輛所有權即已移轉與原告，則陳泰貴自原告
    收取200 萬之價金，係基於2 人簽訂之共同經營合約書之約
    定，屬有法律上之原因。雖嗣後系爭2 部車輛經屏東監理站
    註銷牌照，無法使用，亦不使2 人所簽訂之契約溯及無效，
    則陳泰貴收受該200 萬元即無不當得利，而被告為陳泰貴之
    繼承人，對於原告自亦無返還不當得利義務可言。
  (四)有關原告得向被告請求損害賠償之金額為何部分：
    陳泰貴收取200 萬之價金，並無不當得利，已如前述，則原
    告主張被告為陳泰貴之繼承人，系爭2 部汽車因牌照註銷無
    法使用，前開車輛價值共計100 萬元，被告對於該100 萬元
    有不當得利，並請求賠償原告100 萬元之先位聲明，即無理
    由。
  (五)有關原告是否得向被告請求將系爭2 部車輛向監理站辦理過
    戶登記予原告部分：
    原告丙○○向被告己○○購買系爭2 部車輛作為承租富田村
    明德路16號校區幼童接送，因無法過戶，乃於簽立共同經營
    合約同時簽立切結書表示，日後前開車輛肇事，由原告丙○○負損害賠償責任，與被告己○○無涉之事實，有切結書附
    卷可按，而原告亦於本院表示：陳泰貴跟伊簽訂合約時，經
    營托兒所應具有園長之資格，伊當時未取得園長資格，所以
    才簽訂共同經營合約，與陳泰貴簽訂共同經營合約時，並未
    約定要將前開車輛過戶到原告名下等語（見本院卷第37頁）
    ，足徵原告與陳泰貴於簽訂共同經營合約時，即明知前開車
    輛無法過戶登記與原告，而原告與陳泰貴亦無約定陳泰貴應
    將前開2 部車輛辦理過戶登記與原告，則原告於陳泰貴死亡
    後，請求陳泰貴之繼承人即被告將前開車輛向監理站辦理過
    戶登記予原告併確認嗣後原告對於辦理移轉登記費用、稅負
    費及違規罰款應由被告共同負擔之備位聲明，均無理由。
五、另原告主張系爭2 部車輛因被告將私立師大托兒所變更名稱
    ，致系爭2 部車輛遭屏東監理站註銷牌照，無法行駛，被告
    應賠償第1 次過戶登記費用41,480 元等語。然查：
  (一)原告於陳泰貴將該校址內教具、設備、系爭2 部車輛交付原
    告占有使用後，原告為順利招生，乃設立招牌，將名稱改為
    師大幼兒園之事實，業據原告自承在案（見本院卷第103 頁
    ）。
  (二)而原告於89年12月20日復與陳泰貴簽訂師大托兒所招牌名稱
    使用合約書，雙方同意陳泰貴經營地點名稱更改，原告繼續
    使用師大托兒所名稱，重新立案地點也使用師大托兒所名稱
    ，合約7 年期滿後原告在內埔地區不得使用師大托兒所名稱
    ，雙方各自負擔變更名稱及立案解決方式，有該師大托兒所
    招牌名稱使用合約書（見本院卷第158 頁）在卷可按，足見
    原告與陳泰貴簽訂該共同經營合約書時，原告另以其經營地
    點向主管機關申請立案，未立案通過前，由原告與陳泰貴共
    用師大托兒所之證書，復於89年12月20日再行訂立由原告繼
    續使用師大托兒所名稱重新立案，陳泰貴經營地點變更名稱
    。而陳泰貴於簽訂該招牌名稱使用合約書後，被告己○○即
    向屏東縣政府申請變更名稱為屏東縣私立林肯托兒所，於90
    年1 月2 日經屏東縣政府同意在案，亦有該府95年2 月6 日
    屏府社福字第0950023670號函可按。嗣被告己○○惟恐日後
    系爭2 部車輛肇事，致其日後負賠償責任，乃變造師大托兒
    所之立案證書將園址改為原告經營地址，創辦人塗去改為原
    告丙○○，將前開車輛辦理過戶登記予原告丙○○名下。另
    於91年6 月間屏東縣政府實施聯合稽查，發現原告所經營地
    點並未經合法立案，通知原告應將前開車輛辦理變更為一般
    車輛，屏東監理站通知原告限期辦理，因逾期辦理遭註銷牌
    照事實，亦有本院93年度簡字第550 號刑事判決、交通部公
    路總局高雄區監理所屏東監理站95年1 月23日高監屏字第09
    50002902函文及函附之汽車車籍查詢單、屏東縣政府91年7
    月31日屏府社福字第0910122715號函在卷可按（見本院卷第
    8 、59至62頁），則系爭2 部車輛註銷並非因被告己○○偽
    造文書犯行，而係因原告於該時在該園址並未自行合法立案
    所致，前開辦理過戶登記所支出之過戶費用、燃料稅、牌照
    稅，即不應由被告負擔，原告請求被告給付前開費用41,480
    元之備位聲明，亦屬無據。
六、綜上所陳，原告與陳泰貴訂立共同經營合約時，並未約定應
    將系爭2 部車輛過戶登記予原告，而前開合約亦非無效，則
    原告請求如先位及備位聲明部分，即無理由，應予駁回。至
    原告之訴既經駁回，其假執行之聲請亦失所附麗，應併予駁
    回。
七、本件事證已臻明確，兩造其餘攻擊防禦方法及所提證據，經
    核於結果不生影響，爰不一一論述，併此敘明。
據上論結，本件原告之訴為無理由，依民事訴訟法第78條，判決
如主文。
中    華    民    國    95    年    11    月    6     日
                  民事第一庭    審判長法  官  徐美麗
                                      法  官  葉力旗
                                      法  官  邱玉汝
正本係照原本作成。
如不服本判決，應於收受送達後20日內向本院提出上訴書狀，其
未表明上訴理由者，應於提出上訴後20日內向本院補提理由書狀
（均須按他造當事人之人數附繕本）。
中    華    民    國    95    年    11    月    7     日
                                      書記官  魏慧夷


司法院資訊處製作；財團法人民間司法改革基金會備份。
